【裁判字號】    92,訴,52
【裁判日期】    920717
【裁判案由】    水利法
【裁判全文】
臺中高等行政法院判決                                九十二年度訴字第五二號
                              .
    原      告  甲○○
    被      告  經濟部水利署
    代  表  人  乙○○
    訴訟代理人  丙○○
                丁○○
右當事人間因水利法事件，原告不服經濟部中華民國九十一年十一月二十七日經訴字
第○九一○六一二八一○○號訴願決定，提起行政訴訟。本院判決如左︰
    主  文
原告之訴駁回。
訴訟費用由原告負擔。
    事  實
壹、事實概要：
    原告於民國（下同）九十一年二月二十五日向被告申請核准於旗山溪高雄縣甲仙
    鄉○○里○段四四三地號河川公地種植，經被告現場會勘認其申請有違反水利法
    第七十八條及行為時台灣省河川管理規則第十五條規定，乃以九十一年四月二十
    五日水授七字第○九一八七○○二九五○號函，命原告應先將樹木自行剷除後再
    依規定提出申請種植使用，原告不服，提起訴願遭駁回，乃向本院提起行政訴訟
    。
貳、兩造之陳述及爭點：
一、原告部分：
  (一)聲明：
    訴願決定及原處分均撤銷。
  (二)陳述：
    1.原告申請種植使用之高雄縣甲仙鄉○○里○段第四四三號河川地，早於民國（
      以下同）八十五年四月二十五日由有關機關高雄縣甲仙鄉公所核准移轉承租權
      ，並經發給高雄縣甲仙鄉川公地種植使用許可書在案。原告於種植期間一直恪
      遵規定，維持該地之原貌，按期繳交租金並排除一切可能之侵害。原告前經許
      可使用該地之期限於八十八年四月二十六日屆滿，屆滿前原告即曾委託代書辦
      理續租事宜，因適逢機關管轄權移轉，以致申租事宜一再延誤。另被告亦曾於
      八十九年一月二十四日通知原告繳納該地租金新台幣一百九十五元，並未提及
      原告有租約逾期及租金滯納等情事，可見原告非未經許可使用系爭土地。被告
      與原告間放租與承租行為應屬契約行為，被告遽爾以九十一年四月二十五日水
      授七字第○九一八七○○二九五○號函之行政處分，駁回原告就系爭土地種植
      使用之許可，強行剝奪善良百姓之權益，有悖民主法治之宗旨。
    2.本件系爭四四三地號河川地，地勢高亢，係遠離溪流行水區之旱地，地上植物
      十餘株均為原生植物，具有防洪功能，其中紅茄苳樹一株樹齡已逾百年，被告
      指稱原告於該地種植高莖植物，並阻斷水流，且有跌水現象發生，並非事實。
    3.系爭土地距離水道尚有一百公尺，並非位於行水區內，若屬行水區，為何甲仙
      鄉公所新近於該地附近施作親水公園？原處分及訴願決定顯屬草率違誤，爰依
      法提起本件行政訴訟，請求判決如訴之聲明。
二、被告部分：
  (一)聲明：
    1.原告之訴駁回。
    2.裁判費用以外其他進行訴訟之必要費用由原告負擔。
  (二)陳述：
    1.按行為時台灣省河川管理規則第三十一條第一項第一款規定，河川區域內種植
      植物者應向河川管理機關申請許可；同條第四項並明定未經申請許可擅自使用
      河川，而未於期限內回復原狀者，河川管理機關得不受其補辦河川公地種植植
      物使用許可之申請。又水利主管機關為保護水道，應禁止在行水區內有建造、
      種植、堆置、挖取，或設置遊樂設施，豎立廣告牌，傾倒廢棄物，足以妨礙水
      流之行為，為行為時水利法第七十八條第一項第一款所明定；行為時台灣省河
      川管理規則第十五條第一項第四款亦明文，為保護河防安全禁止下列事項：‧
      ‧‧四、在行水區域內種植，足以妨礙水流之植物者。且依同條第二項規定，
      對足以妨礙水流之植物之認定業訂定公告「河川區域種植規定」據以審核，凡
      會勘時認有不符規定者，依同規則第四十八條第二項規定，應駁回申請案。
    2.原告一再聲稱前揭地號河川公地上之樹木為原生原長植物，且於民國八十五年
      四月向高雄縣甲仙鄉公所申請前揭河川公地種植使用許可。惟其使用期限既已
      於八十八年四月屆滿，其許可使用即失其效力，本署第七河川局之審核原告重
      新申請使用河川公地之許可，當應依行為時之水利法及臺灣省河川管理規則之
      規定辦理。本件經現場勘查發現種植高莖植物（詳如答辯狀附件第十八頁之第
      五九四號圖，五十公分以上就屬於高莖植物），違反行為時台灣省河川管理規
      則第十五條及行為時水利法第七十八條規定，即使是原生植物也必須剷除。
    3.原告辯稱系爭土地並非行水區，然依據經濟部公告，系爭土地皆屬行水區，最
      大容水位能到達之處，即是行水區，不以水流通過為必要。
    4.河川公地種植案件使用費徵收作業，係經管河川機關於每年十一月或十二月間
      函詢相關縣市政府查詢各類實物折合代金標準。嗣後於翌年一月間依據許可清
      冊之使用期限日期及代金標準開立前一年度之繳納使用費聯單，寄交使用人於
      繳納期限內繳納。繳納期限為每年二月一日起至二月二十八日（二十九日）止
      。原告於八十九年二月十九日所繳納之河川公地使用費乙節，查係本署第七河
      川局根據該公地之原許可使用期限（自八十五年四月二十七日至八十八年四月
      二十六日止），開徵自八十八年一月一日至八十八年四月二十六日止按日計算
      之使用費。原告未逾期繳納使用費，即不必繳納滯納金。
    4.查河川區域內土地係為河川排洪所需之公用土地，該河川公地許可使用係依台
      灣省河川管理規則所為之行政處分，其許可或廢止均於上開規則中明訂；異於
      其他國有非公用土地之租賃契約，係屬私法上之契約關係，其權利義務悉依契
      約訂定。
    5.依原告訴訟理由所陳，原告確於河川公地使用許可期限屆滿後仍延續使用該河
      川公地。即屬未經許可仍擅自使用河川公地種植，因高莖植物足以妨礙河川水
      流之暢通，故依首揭法條規定，其未剷除樹木回復原狀前，河川管理機關自不
      得受理其補辦河川公地種植植物使用許可之申請。
    6.綜上，本件被告對原告之河川公地使用申請案於勘查後，認申請地點種植樹木
      違反水利法第七十八條及行為時台灣省河川管理規則第十五條之規定，以九十
      一年四月二十五日水授七字第○九一八七○○二九五○號函駁回申請，並要求
      原告自行將樹木等高莖物剷除後再依規定提出申請種植使用之處分，並無違誤
      。故原告之主張為無理由，爰請判決如被告訴之聲明。
    理  由
一、按水利主管機關為保護水道，應禁止在行水區內建造、種植、堆置、挖取，或設
    置遊樂設施，豎立廣告牌，傾倒廢棄物，足以妨礙水流之行為，為行為時水利法
    第七十八條第一項第一款所明訂。另「為保護河防安全禁止下列事項：‧‧‧四
    、在行水區域內種植足以妨礙水流之植物者。‧‧‧前項第四款足以妨礙水流之
    植物由中央管理機關會同農業主管機關擬定報本部核定公告之。」行為時水利法
    第十條授權訂定之行為時台灣省河川管理規則第十五條第一項第四款、第二項亦
    有明文規定；又經濟部業依上開規定定有河川區域種植規定，明定河川區域種植
    植物之物種暨種植方式及其管理，以免妨礙水流，其第四條二款規定：河川區域
    內禁止種植長年生作物。又行為時台灣省河川管理規則第三十一條第一項第一款
    規定：河川區域內種植植物者應向河川管理機關申請許可；同規則第四十八條第
    二項規定：管理機關收受河川公地種植植物使用申請書件後，經審查書件完備者
    ，應即定期勘查，‧‧‧管理機關認其申請不符合規定時，應駁回其申請案。
二、本件原告於九十一年二月二十五日向被告申請於高雄縣甲仙鄉○○里○段四四三
    號旗山溪河川公地種植，被告現場會勘結果認該地位於旗山溪行水區內，其內高
    莖樹木林立，已違反水利法第七十八條及行為時台灣省河川管理規則第十五條規
    定，乃以九十一年四月二十五日水授七字第○九一八七○○二九五○號函命原告
    應將樹本自行剷除後再依規定提出申請種植使用，有被告答辯狀所附旗山溪行水
    區線及河川公地圖、現場照片等在本院卷可稽，經核於法並無不合。
三、原告雖主張：其自八十五年四月即經高雄縣甲仙鄉公所核准合法使用系爭東阿里
    關段四四三地號河川公地，至八十九年二月被告接管高屏溪水系管轄權後，仍獲
    被告通知並繳納河川公地使用費，並非未經許可使用，系爭土地上現植各樹種皆
    為原生樹木，非短期內所能長成，且系爭土地距河道尚有一百公尺遠且隔有同所
    四四四地號河川地，顯非位於行水區內，其上種植作物不可能阻斷水流，另系爭
    土地若屬行水區，為何甲仙鄉公所新近於該地附近施作親水公園云云。經查：
    (一)原告原獲准於系爭河川公地種植甘藷類，其使用期限自八十五年四月二十七日
      起至八十八年四月二十六日止，為兩造所不爭，並有原告提出之高雄縣甲仙鄉
      川公地種植使用許可書附本院卷可考，其使用許可自應於期限屆滿時消滅，並
      無疑義。至經濟部水利處第七河川局八十九年九月七日（八九）水利七管字第
      ○八九○二○二五四一號函，敘明該局計畫於八十九年十月起至民國九十年六
      月間辦理甲仙鄉轄內旗山溪河川公地清查工作，原許可使用之河川公地，在清
      查期間內視同繼續有效繼續使用，俟清查後請原使用者以新地號、面積依管理
      規則規定申請許可使用等情，亦僅表明原經許可使用者，於上開清查期間內得
      繼續使用而已，至清查後原許可使用者仍應另行提出使用之申請。本件原告於
      許可期滿後繼續使用系爭土地，迄九十一年二月五日始提出本件申請，除上開
      「視同有效使用」期間外，仍有未經許可使用河川公地之行為至明。至被告所
      屬第七河川局於八十九年一月二十四日通知原告繳納一百九十五元河川公地使
      用費代金，經查係屬八十八年度至四月二十六日止之使用費，亦有該使用費繳
      納代金聯單附本院卷可按，尚不能據以認為被告已許可原告使用系爭土地。
    (二)查系爭土地上高莖（指植物株高逾五十公分者）樹木林立，現場並置有鐵架等
      情，業經被告現場勘查明確，攝有照片附卷足稽，原告亦自陳其上種有十餘株
      高莖樹木，是系爭土地之種植顯已違反首揭行為時法第七十八條第一項第一款
      、台灣省河川管理規則第十五條第一項第四款、第二項、河川區域種植規則第
      四條二款等規定。按上開規定係主管機關為管理河川實施水道防護之必要行為
      ，縱如原告所述該等樹木為原生植物，或間有原告取得甲仙鄉公所許可前已存
      在之植物，然旗山溪既經被告接管，自應遵循行為時之水利法及臺灣省河川管
      理規則之規定，不因先前甲仙鄉公所對上開高莖植物未加取締，即認被告應容
      許原告繼續種植該高莖植物，是原處分以系爭土地上高莖樹木之種植違反行為
      時台灣省河川管理規則第十五條及行為時水利法第七十八條規定，駁回原告之
      申請並無不合。
    (三)按所謂「行水區」係指：已築有堤防者，為兩堤之間之土地；未築有堤防者，
      為尋常洪水位達到地區之土地，行為時台灣省河川管理規則第四條第一項第二
      款定有明文，是行水區並不以尋常水流通過為必要。又旗山溪之河川區域業經
      台灣省政府以七十五年十一月二十八日府建水字第一五八四八○號函公告在案
      ，有該公告附本院卷可參。被告將該公告之旗山溪河川圖籍之行水區線套繪結
      果，系爭土地均位於旗山溪之行水區線內，有被告所提旗山溪行水區線及河川
      公地圖附卷可稽，均堪憑認。原告空言主張系爭土地不在行水區內不足採取。
      至原告於言詞辯論期日對甲仙鄉公所於系爭土地附近施作親水公園提出質疑乙
      節，未據其提出地政機關測量之確實位置圖，且依其所陳該地點非與系爭土地
      毗鄰，自不能比附援引，併此敘明。
四、綜上所述，原告所述各節俱無可取，原處分駁回原告之申請，並請原告將樹木自
    行剷除後再依規定提出申請種植使用，洵無違誤，訴願決定予以維持，亦無不合
    ，原告訴請撤銷均無理由，應予駁回。
據上論結，本件原告之訴為無理由，依行政訴訟法第一百九十五條第一項後段、第九
十八條第三項前段，判決如主文。
中    華    民    國    九十二      年      七        月      十七      日
                 臺 中 高 等 行 政 法 院   第 三 庭
                                審 判 長 法  官  王  茂  修
                                         法  官  莊  金  昌
                                         法  官  許  金  釵
右正本證明與原本無異。
如不服本判決，應於判決送達後二十日內向本院提出上訴書狀，其未表明上訴理由者
，應於提起上訴後二十日內向本院提出上訴理由書（須依對造人數附具繕本）；如於
本判決宣示或公告後送達前提起上訴者，應於判決送達後二十日內補提上訴理由書（
須附繕本）。未表明上訴理由者，逕以裁定駁回。
提起上訴應預繳送達用雙掛號郵票三九○元（三十四元及五元郵票各十份)。
中    華    民    國    九十二      年      七        月      十七      日
                                        法院書記官  蔡逸媚


司法院資訊處製作；財團法人民間司法改革基金會備份。
